臺灣高等法院臺中分院刑事裁定
111年度毒抗字第63號
抗  告  人  
即  被  告  陳威宏
上列抗告人即被告因聲請施以強制戒治案件，不服臺灣臺中地方
法院110年度毒聲字第1550號中華民國110年12月21日裁定（聲請
案號：臺灣臺中地方檢察署110年度聲戒字第175號、110年度毒
偵緝字第443號），提起抗告，本院裁定如下：
    主  文
抗告駁回。
    理  由
一、抗告人即被告甲○○（下稱抗告人）抗告意旨略以：抗告人目
    前因勒戒案件在臺中勒戒所，因不服法院裁定戒治處分，請
    鈞長明察，勒戒期間甚多學員的紀錄比抗告人離譜卻勒戒成
    功，如此案例不計其數，如何令人信服，如：①3100陳志漢
    學員，勒戒期間因情緒不穩，出手打傷其他學員，遭所方依
    違規論處，若依此學員所內表現、前科紀錄及社會穩定度，
    此學員足以裁定戒治，結果此學員竟也勒戒成功；②3236賴
    承輝學員，長年施打一、二級毒品，時常出入監所數次，前
    科紀錄全數以毒品居多，結果經過專業評估師的判定，也是
    勒戒成功；③3137蘇宜亭學員，勒戒1次、戒治2次，毒品刑
    事案件更是不計其數，連他本人都算不清楚，其一生可說是
    在毒海中度過，經評估後勒戒成功。抗告人自問不管是在所
    行為或過往紀錄，絕對不會比所舉例學員還差，為何抗告人
    卻要裁定戒治，公平正義何在。又評估師標準不一，權利過
    大，僅憑簡單的3至5句話，不到1分鐘的時間，就能判定所
    有戒治的3至4百多位學員未來是否有再犯之意，因未深入了
    解，造成誤判結果不計其數，且110年新法修正後，所有學
    員同為初犯，既為初犯，其前科應是既往不究，結果評分標
    準項目依此個人前科來實施扣分行為，試問定義初犯之意義
    何在，這樣標準不一的判定如何讓被裁定戒治的上百位學員
    信服，最後此次抗告人確實錯了，但也因禍得福，到現在才
    知道我的母親、未婚妻及女兒一直都在等我回歸家庭，請鈞
    長明察，適時停止戒治，從輕發落云云。
二、按觀察、勒戒後，檢察官或少年法院（地方法院少年法庭）
    依據勒戒處所之陳報，認受觀察、勒戒人無繼續施用毒品傾
    向者，應即釋放，並為不起訴之處分或不付審理之裁定；認
    受觀察、勒戒人有繼續施用毒品傾向者，檢察官應聲請法院
    裁定或由少年法院（地方法院少年法庭）裁定令入戒治處所
    強制戒治，其期間為6個月以上，至無繼續強制戒治之必要
    為止，但最長不得逾1年，毒品危害防制條例第20條第2項定
    有明文。次按有無繼續施用毒品傾向之評估標準，並非完全
    以受勒戒人勒戒後之結果為準，勒戒前之各種情況，仍應作
    為評估之依據。依勒戒處所評分說明手冊規定，係以前科紀
    錄與行為表現、臨床評估、社會穩定度，三項合併計算分數
    ，每一大項皆有靜態因子與動態因子。而關於有無繼續施用
    毒品傾向之評估標準，法務部因應毒品危害防制條例之修正
    及109年11月18日最高法院刑事大法庭109年度台上大字第38
    26號裁定意旨，業於110年3月26日以法矯字第11006001760
    號函修正頒布「有無繼續施用毒品傾向評估標準紀錄表」、
    「有無繼續施用毒品傾向評估標準評分說明手冊」，上開評
    分說明手冊載明判定之原則：「受觀察勒戒人入所後，經過
    2週時間的觀察、勒戒，由處所及醫療人員依據其各項紀錄
    、資料及觀察勒戒期間之行為表現，加以評分。在勒戒人入
    所4至6週後，可再做一次評估以做必要之評分修正。每一大
    項皆有靜態因子與動態因子。先以靜態因子分數評分，靜態
    因子分數總分在60分（含）以上為『有繼續施用毒品傾向』；
    60分以下，與動態因子分數相加，如果總分在60分（含）以
    上，為『有繼續施用毒品傾向』」，又評估標準紀錄表及說明
    手冊中「前科紀錄與行為表現」之第1題及第3題之計分方式
    修正如下(餘無修正)：㈠第1項「毒品犯罪相關司法紀錄」：
    計分方式修正為每筆(次)5分，總分上限為10分；㈡第3項「
    其他犯罪相關紀錄」：計分方式修正為每筆(次)2分，總分
    上限為10分。是被告有無「繼續施用毒品傾向」，係依具體
    個案之臨床實務及相關事證等情綜合判定，有其相當之專業
    依據及標準，且涉及專門醫學，又衡酌強制戒治之目的，係
    為協助施用毒品者戒斷毒品之心癮及身癮所為之一種保安處
    分類型，而該評估標準係將與判斷有無繼續施用傾向之相關
    因素加以列舉及量化，適用於每一位受觀察、勒戒處分之人
    ，具一致性、普遍性、客觀性，以利執法者判定受勒戒人有
    無繼續施用毒品傾向，倘其評估由形式上觀察，無擅斷或濫
    權等明顯不當情事，法院應予尊重。
三、經查：
  ㈠抗告人因施用第一、二級毒品案件，經原審依職權以110年度
    毒聲字第338號裁定送觀察、勒戒後，由法務部矯正署臺中
    戒治所所依據新修正施行之有無繼續施用毒品傾向評估標準
    說明手冊之評估結果：⒈前科紀錄與行為表現合計40分（毒
    品犯罪相關司法紀錄「7筆」以上限10分計、首次毒品犯罪
    年齡「20歲以下」計10分、其他犯罪相關紀錄「4筆」計8分
    計、入所時尿液毒品檢驗「多種毒品反應」計10分，上開4
    項靜態因子合計38分；所內行為表現「持續於所內抽菸」計
    2分，動態因子合計2分）；⒉臨床評估合計27分（多重毒品
    濫用「有，種類Heroin〈海洛因〉、Amphetamine〈安非他命〉
    」計10分、合法物質濫用「有，種類：檳榔」計2分、使用
    方式「無注射使用」計0分、使用年數「超過1年」計10分，
    上開靜態因子合計22分；精神疾病共病「無」計0分、臨床
    綜合評估（含病識感、動機、態度、就醫意願）評定為「偏
    重」計5分，上開2項動態因子合計5分）；⒊社會穩定度合計
    0分（工作「全職工作，土水工」計0分、家人藥物濫用「無
    」計0分，上開2項靜態因子計0分；入所後家人是否訪視為
    「有」計0分、出所後是否與家人同住為「是」計0分，上開
    2項動態因子以上限合計0分），以上1至3部分之總分合計67
    分（靜態因子共計60分，動態因子共計7分），經綜合判斷
    為有繼續施用毒品傾向，有該所110年12月6日中戒所衛字第
    11010008100號函附有無繼續施用毒品傾向證明書、有無繼
    續施用毒品傾向評估標準紀錄表在卷可稽。而前述綜合判斷
    之結果，係由該所具相關專業知識經驗之醫師，依其本職學
    識，於抗告人觀察、勒戒期間，就其過往前科紀錄與行為表
    現、臨床評估及社會穩定度等因素所為之綜合判斷，具有科
    學驗證所得之結論，且由形式上觀察，並無擅斷或濫權等明
    顯不當之情事，自得資為判斷抗告人有無繼續施用毒品傾向
    之證明。
  ㈡抗告意旨雖列舉勒戒處所其他學員之前科紀錄與行為表現等
    情，據以主張評估師用不到1分鐘的時間，即決定抗告人是
    否有再犯之虞，這樣標準不一的判定如何讓人信服，公平正
    義何在，且新法修正既視為初犯，則前科紀錄應是既往不就
    ，結果評分標準項目依此個人前科來實施扣分行為，試問定
    義初犯之意義何在云云置辯。惟本件勒戒處所人員係依據前
    開評估標準予以評分，該評估標準紀錄表除詳列各項靜態因
    子、動態因子之細目外，並有各細目之配分、計算及上限，
    且各項目多出自不同之評分者，並非僅憑幾分鐘之當面問答
    即能得出結論，亦非評估之醫師所得主觀擅斷，又如前揭說
    明，本件判定結果既係由專業醫師綜合上開各節之綜合判斷
    ，不僅有實證依據，更有客觀標準得以評比，自得以此判斷
    抗告人有無繼續施用毒品傾向，況前開各項分數之計算並無
    錯漏之處，經該所經評定結果認抗告人總分合計為67分，判
    定抗告人有繼續施用毒品之傾向，亦可採信。再者，毒品施
    用者因具有病患性犯人特質，對其施以觀察、勒戒或強制戒
    治之保安處分，旨在於幫助施用毒品者戒除毒癮，處分之性
    質非為懲戒行為人，而係為消滅其再次施用毒品之危險性，
    採以觀察、勒戒方式戒除其身癮，及以強制戒治方式戒除其
    心癮之措施，在評估有無繼續施用毒品傾向時，納入施用者
    前此之毒品等前案紀錄作為指標，通案列計一致但比重不同
    之分數（毒品犯罪相關司法紀錄每筆5分，其他犯罪相關紀
    錄每筆2分），再為個案上之統計與分數加總，最後得出有
    繼續施用毒品傾向之結論而認施用者有強制戒治之必要，有
    其本質考量及合理之關連性，並非針對其過去之前案紀錄再
    重複為刑事處罰，二者性質、程序皆有不同。故抗告人於受
    觀察勒戒後，既經該勒戒所依抗告人之人格特質、臨床徵候
    及環境相關因素而評定認其有繼續施用毒品之傾向，依法即
    應裁定送戒治處所施以強制戒治，以達戒除施用毒品之惡習
    ，是抗告人抗告意旨徒憑己意認新法已視為初犯，前科紀錄
    不應列為評分標準之扣分項目，並以無關之他案，臆測評分
    云云，顯有誤會，自無可採。 
　㈡又抗告人前開抗告意旨亦質疑有無繼續施用毒品傾向之評分
    依據及標準，惟細鐸上開「有無繼續施用毒品傾向證明書」
    及「有無繼續施用毒品傾向評估標準紀錄表」之記載內容，
    業已詳載各項評分項目及評分計算標準，且勒戒處所之組織
    、人員之資格及執行觀察、勒戒相關程序，暨判斷施用毒品
    者，有無繼續施用毒品傾向，均有相關法令予以規範，非可
    恣意而為。且受觀察、勒戒者之毒品犯罪或其他犯罪相關前
    科紀錄，客觀上反應出受觀察、勒戒者沾染毒品之種類、時
    間、毒癮程度、行為態樣、外在影響環境、可能誘發其他犯
    罪等情狀，自足以作為評估受觀察、勒戒者是否有繼續施用
    毒品傾向之標準，故將該等司法紀錄列為評分項目，並無不
    當，其重點亦非在於用過往犯罪紀錄處罰行為人，而係放在
    評估繼續治療、強制戒治之必要性認定。是抗告人徒憑己意
    ，質疑該計算標準之依據，顯係對本件專業評估之誤解，自
    無足採。至抗告意旨所陳之個人家庭因素等情，概屬個人事
    由，既與抗告人有無繼續施用毒品傾向無涉，亦與強制戒治
    之要件或達成該制度目的之前提毫無關連，自非得為認定無
    繼續施用毒品傾向之事由，併予敘明。
四、綜上所述，原審法院依毒品危害防制條例第20條第3項、第2
    項後段規定，裁定抗告人令入戒治處所施以強制戒治，其期
    間為6個月以上，至無繼續強制戒治之必要為止，但最長不
    得逾1年，經核無不合。抗告人仍執前詞提起抗告，指摘原
    裁定不當，為無理由，應予駁回。
五、據上論斷，應依刑事訴訟法第412條，裁定如主文。　
中　　華　　民　　國　 111　　年　　 1　　月　　17　　日
            刑事第七庭   審判長法　官  梁  堯  銘
                               法　官  王  鏗  普
                               法　官  羅  國  鴻
以上正本證明與原本無異。
不得再抗告。           
                               書記官  吳  姁  穗 

中　　華　　民　　國　　111 　年　　1 　　月　　17　　日